Inventaris van het archief van het Bureau voor Nationale Veiligheid (BNV), (1930) 1945-1946 (1980)
Nationaal Archief, Den Haag
Behalve over de persoonsdossiers beschikte de opsporingsdienst over onderwerps- en organisatiedossiers die meer inzicht moesten geven in de Duitse spionage en sabotage. Indien door ondervraging alle informatie betreffende een verdachte was ingewonnen werd de persoon voor berechting overgedragen aan de gerechtelijke instanties welke vervolgens het dossier completeerden, waarbij die alle bewijsstukken, inclusief BNV-documenten, die voor de gerechtelijke procedure van belang waren, verzamelden. De BNV-dossiers van deze categorie personen komen voor een deel overeen met de dossiers zoals die in het archief van het Centraal Archief voor de Bijzondere Rechtspleging (CABR) te vinden zijn. Een klein vergelijkend onderzoek in dat archief leerde dat dossiers in veel gevallen een aanvulling op elkaar zijn. Slechts de in het proces gebruikte bewijsstukken zijn vaak in beide dossiers te vinden. Het kwam voor dat verdachten na onderzoek niet voor de Opsporingsdienst van het BNV van belang bleken te zijn, gezien de specifieke taak van dit onderdeel. Zulke verdachten werden, inclusief hun dossier, overgedragen aan andere instanties of vrij gelaten. Bovendien werden dossiers aangelegd over verdachte personen die voortvluchtig waren. In dit soort dossiers ontbreken vanzelfsprekend processen-verbaal van ondervraging van de verdachte.
Het BNV heeft bij zijn taakuitvoering ook veel onderzoek gedaan naar buitenlanders die op enige wijze te maken hebben gehad met spionage en sabotage in of tegen Nederland. Met name Duitsers speelden in deze organisaties (Sicherheitsdienst, Abwehr, etc.), die op dit gebied actief waren, een rol. Dit had tot gevolg dat in het archief van het BNV ook veel PD's van zulke personen te vinden zijn (Dit in tegenstelling tot het CABR). Opgemerkt wordt dat in de hectische periode na de oorlog veel personen als verdacht aangemerkt werden die achteraf onschuldig bleken te zijn. Ook van deze personen kunnen dossiers zijn aangelegd.
Bureau B
Deze afdeling werd bij zijn oprichting al beschouwd als een voortzetting van de taak van de vooroorlogse Centrale Inlichtingendienst. Aan alle politiecommissarissen werd het verzoek gedaan binnen hun korps een inlichtingendienst in te richten zoals die voor de oorlog ook al bestond. Deze plaatselijke inlichtingendiensten werden de 'voelsprieten' in de regio. Het Bureau B maakte, door deze plaatselijke activiteiten te coördineren, gebruik van de politieorganisatie om de politieke stromingen die revolutionaire bewegingen zouden kunnen veroorzaken in de gaten te kunnen houden. Deze taak van het BNV werd beschouwd als een primaire taak van een geheime dienst, welke taak ook in de toekomst (na opheffing van het als tijdelijk bedoelde BNV) uitgevoerd diende te gaan worden. Daarom is dit Bureau B ook een van de weinige organisatieonderdelen die bleven bestaan en die zijn overgegaan naar de per 9 april 1946 opgerichte Centrale Veiligheidsdienst (CVD), voorganger van de Binnenlandse Veiligheidsdienst (BVD). Tot en met september 1946 heeft het Bureau B zijn werkzaamheden nog onder de vlag van het BNV uitgevoerd. Aangezien dit bureau de enige constante factor was in de nieuwe organisatie en al ruim een jaar naar behoren had gefunctioneerd, lag het voor de hand dat de wijze van documenteren en archiveren zoals het Bureau B die had ontwikkeld, de basis vormde binnen de nieuwe CVD. De postregistratie van de nieuwe organisatie ging ook verder met nummeren waar Bureau B gebleven was. De Centrale Documentatie van de CVD ging voort op de door het Bureau B gelegde basis. Niet alleen werd er verder gegaan met de registratienummers, maar ook met de nummering van de persoons- en onderwerpsdossiers.
Vreemde archiefbescheiden
Van de organisaties die deel gingen uitmaken van het BNV werd in de meeste gevallen het werkarchief meegenomen. Helaas heeft er in de hectische maanden na de bevrijding geen formele overdracht plaatsgevonden van de diverse archieven, zodat er geen overzichten bestaan van deelarchieven die aan de Centrale Documentatie van het BNV zijn toegevoegd. Deze deelarchieven zijn volledig opgenomen in de BNV-dossiers. Daardoor is het nu onmogelijk om te zeggen of genoemde deelarchieven zich, al dan niet compleet, bij de opvolger van het BNV, de BVD, bevinden. In ieder geval bevinden zich tussen de nu nog aanwezige archiefbescheiden veel documenten of gehele dossiers die afkomstig zijn van voorgangers
Naast de in het BNV opgegane voorgangers hebben nog enkele andere organisaties, na beëindiging van hun werkzaamheden, dossiers overgedragen aan het BNV. Zo hebben bijvoorbeeld de Field Security-afdelingen (FS) van de verschillende geallieerde legers na beëindiging van hun taken veel van hun dossiers, al dan niet in kopie, overgedragen aan het BNV. Met name de Canadese FS en de Britse Civil Security Liaison Mission Holland (CSLM(H)) hebben veel materiaal overgedragen.
Ook het operationele archief van het Bureau Bijzondere Opdrachten (BBO) is volgens een brief van het Hoofd van BBO bij zijn opheffing per 1 maart 1946 overgedragen aan het BNV
Archief BNV, inv.nr. 24: Brief d.d. 23 februari 1946 van het hoofd BBO K. de Graaf aan het BNV.
. In de paragraaf de lotgevallen van het archief wordt hier nog nader op ingegaan.
Naast echt BNV-archief treffen we m.n. in het gedeelte dat afkomstig is van de Opsporingsdienst (het meest omvangrijke onderdeel van het BNV) archiefbescheiden aan van Duitse en Duitsgezinde organisaties alsmede persoonlijke correspondentie van verdachten. Deze bescheiden zijn door het BNV in beslag genomen en gebruikt bij het onderzoek naar 'verdachte gevallen', personen tegen wie een verdenking bestond van samenwerking met de bezetter. In veel gevallen waren bescheiden al door de Canadese Field Security in beslag genomen. Verder is er in de loop der tijd nog veel materiaal bij het BNV terechtgekomen dat als documentatiemateriaal dienst heeft gedaan bij de onderzoekingen naar verdachte personen en organisaties.
Zo zijn bij het BNV en zijn provinciale afdelingen bijvoorbeeld bescheiden terecht gekomen van:
Befehlshaber der Sicherheitspolizei und des SD für die besetzten Niederländischen Gebiete
Reichskommissar für die besetzten Niederländischen Gebiete (Seyss-Inquart)
Geheime Staatspolizei te Düsseldorf
Ein- und Ausreisestelle
Stafleiding van de Germaanse SS in Nederland
Departement van Volksvoorlichting en Kunsten
Gemachtigde van de leider van de Nederlandse Arbeidsdienst
Evacuatiebureau en Documentatiedienst van de NSB.
De verzameldrift was van dien aard dat er veel meer documentatiemateriaal werd verzameld dan de Opsporingsdienst kon verwerken. Dat was de reden dat veel materiaal niet gedocumenteerd werd wat nog tot een interne affaire leidde waarbij het hoofd van de Documentatiedienst van het BNV verweten werd, zijn werk niet goed uit te voeren. Er waren grote bestanden ongedocumenteerd materiaal aangetroffen in twee kamers in 'Huize Magda'. Er werd bijvoorbeeld melding gemaakt van duizenden dossiers van het BNV-screeningsteam in Vught welke nu niet meer in het BNV-archief te traceren zijn. Ook andere dossiers (bescheiden van (pro-)Duitse organisaties en personen in Utrecht) waren niet gedocumenteerd en zijn evenmin aangetroffen
Archief BNV, inv.nr. 3040: Brief met bijlage d.d. 21 november 1946 van W. de Greef aan het Hoofd van het BNV.
Tenslotte zijn er in het BNV-archief bescheiden van de Geheime Staatspolizei te Düsseldorf aanwezig, waarin sprake is van spionage door Nederlanders ten nadele van Duitsland, aangezien het BNV niet alleen onderzoek verrichtte naar spionagegevallen uit de bezettingsperiode, maar ook uit de vooroorlogse periode.
Lotgevallen van het archief
Begin 1946 werd al besloten tot liquidatie van het BNV. Die liquidatie zou geleidelijk plaats vinden maar kwam uiteindelijk mede door de 'Affaire Sanders' in een stroomversnelling terecht. In de loop van het jaar werden diverse onderdelen opgeheven of overgeplaatst naar andere organisaties. De onderafdeling Paspoorten van de Opsporingsdienst was als eerste aan de beurt en werd per 15 januari 1946 al opgeheven. Bij de overgang van het BNV van het Militair Gezag naar het ministerie van Algemene Oorlogvoering van het Koninkrijk werd ook de Afdeling C overgeheveld. Deze afdeling, ook wel Militaire Security genoemd, voerde de antecedentenonderzoeken uit van met name vrijwilligers die zich aangemeld hadden voor de bevrijding van Nederlands-Indië. Bij de overgang van deze afdeling naar de Militaire Inlichtingendienst heeft het zijn archief meegenomen naar de nieuwe organisatie.
De provinciale afdelingen van de OD werden in juli 1946 opgeheven. Door middel van een telex van 28 juni werd aan die afdelingen verzocht opgave te doen van dossiers met betrekking tot zaken die op dat moment waren afgehandeld, zaken die nog in behandeling waren waarbij arrestanten waren betrokken en tenslotte dossiers met betrekking tot zaken die nog in behandeling waren waarbij geen arrestant betrokken was
Archief BNV, inv.nr. 196: Telex nr. 8888 d.d. 28 juni 1946 van Sanders aan alle provinciale hoofden.
. Sommige afdelingen hebben inderdaad gehoor gegeven aan dit verzoek en hun dossiers en kaartenbakken, voorzien van een overzicht, naar de Opsporingsdienst van het BNV opgestuurd. Echter niet alle afdelingen hebben dit gedaan, zodat van sommige afdelingen geen stukken in het huidige archief zijn aangetroffen. Archieven die niet zijn overgedragen aan het Hoofdbureau zijn waarschijnlijk bij de plaatselijke Politieke Recherche Afdelingen (PRA) van de politie terechtgekomen. De werkzaamheden van de drie Havenveiligheidsdiensten gingen over naar de Koninklijke Marechaussee.
De buiten(-landse) posten hebben het vrij lang uitgehouden. De posten in Brussel en Parijs zijn uiteindelijk per juli 1946 opgeheven. De documenten van de post Parijs zijn in 1947 naar Nederland gezonden met de diplomatieke koeriersdienst. Van deze liaison zijn geen stukken in het BNV-archief aangetroffen. Van de post Brussel zijn wel documenten in dossiers te vinden hoewel er geen overdrachtsverklaring is van het gehele archief. De BNV-liaison in Duitsland, de Netherlands Counter Intelligence Mission to the British Army On the Rhine (BAOR) is zelfs na de opheffing van het BNV tot in 1948 actief gebleven. Hij viel na de opheffing van het BNV onder het Directoraat-Generaal voor de Bijzondere Rechtspleging. Na beëindiging van die missie heeft de laatste liaison zijn dossiers, voorzien van een overzicht, overgedragen aan de CVD.
Als gevolg van diverse affaires bij het BNV is de liquidatie na de zomer van 1946 in een stroomversnelling gekomen. De organisatieonderdelen die in aanmerking kwamen om voort te blijven bestaan werden per 1 oktober ondergebracht bij de Centrale Veiligheidsdienst (CVD). Vanaf die datum verrichtten het Bureau B, de Centrale Documentatie en het Kabinet hun werkzaamheden onder de vlag van de CVD. Bijna alle medewerkers van de opsporingsdienst werden ontslagen of bij de politie ondergebracht. Slechts enkele rechercheurs gingen over naar het DGBR. De archieven van de Opsporingsdienst werden samengebracht in een gebouw aan de Badhuisweg in Scheveningen, ook wel bekend onder de benaming 'Huize Magda'. De naam van het aldaar bewaarde archief werd later vereenzelvigd met het huis. Vele tientallen jaren werd er nog gesproken over het 'Magda-archief'. In datzelfde gebouw was ook de Politieke Recherche Afdeling van 's-Gravenhage gevestigd, wat wel zo handig was voor het doen van naslagen naar de betrouwbaarheid van personen, maar ook tot verwarring heeft geleid. Hoewel het BNV formeel per 1 januari 1947 was opgeheven, bleven de medewerkers in 'Huize Magda' tot en met september 1947 het briefpapier van het BNV gebruiken.
Wat was eigenlijk de verhouding tussen het BNV en het DGBR (de POD's en PRA's)? Het BNV had tot taak de Duitse spionage-, sabotage en propaganda-activiteiten op te sporen en op te ruimen. Indien een gevangene of voortvluchtige verdacht werd van zulke activiteiten werd het onderzoek door het BNV overgenomen. Personen konden ook door of op last van het BNV worden gearresteerd. Indien bleek dat iemand niet van belang was werd de zaak, soms inclusief dossier, teruggegeven aan het DGBR. Was de betrokken persoon echter wel van belang, dan werd zijn dossier gecompleteerd en werden de strafrechtelijke bewijsstukken overgedragen aan de bevoegde rechterlijke instantie voor verdere berechting. Op deze wijze zijn zeer veel BNV-documenten uiteindelijk in de archieven van het CABR terecht gekomen. Vaak werden wel kopieën of afschriften van de bewijsstukken in het BNV-dossier teruggeplaatst. Een klein vergelijkend onderzoek tussen dossiers van het BNV en de CABR-dossiers van dezelfde personen bevestigde het vermoeden, dat beide archieven elkaar aanvullen en dat er weinig overlap bestaat. In de CABR dossiers zijn stukken te vinden van (pro-) Duitse organisaties die door medewerkers van het BNV in beslag genomen waren en nog te herkennen zijn aan een rood stempel van de BNV-afdeling Documentatie. Ook werden enkele stukken met BNV-registratiestempels aangetroffen. Dit leverde het bewijs dat er inderdaad vermenging heeft plaats gevonden (één stuk behoorde volgens het herkomstbeginsel toe aan de BNV-afdeling in kamp Vught, welk archief hoogstwaarschijnlijk in het CABR terecht gekomen is). Uiteindelijk is er, ondanks dat voor het proces veel stukken nodig waren, toch nog veel BNV-archief bij de CVD - en vervolgens BVD - gebleven.
Speciale aandacht verdient nog het operationele archief van het Bureau Bijzondere Opdrachten (BBO). Dat zou bij zijn opheffing per 1 maart 1946 overgedragen zijn aan het BNV
Archief BNV, inv.nr. 24: Brief d.d. 23 februari 1946 van het hoofd BBO K. de Graaf aan het BNV.
. Enkele rapporten met BBO-registratiekenmerken zijn inderdaad aangetroffen. In een kwartaalverslag van de archivaris van het RIOD wordt overigens ook melding gemaakt van overdracht van BBO-documenten samen met veel ander archief aan het instituut door het afwikkelingsbureau van het BNV
NIOD, archief RIOD kwartaalverslagen van de archivaris, verslag 1e kwartaal 1948.
.
De archieven met betrekking tot de primaire taken van het BNV zijn voornamelijk bij de BVD terecht gekomen, de archieven met betrekking tot het personeel en algemeen beheer, tegenwoordig facilitaire zaken genoemd, bleven achter bij het Ministerie van Algemene Zaken, de opvolger van het Ministerie voor Algemene Oorlogvoering van het Koninkrijk. Van daaruit zijn de facilitaire zaken overgedragen aan het Algemeen Rijksarchief en aldaar toegevoegd aan het archief van het Militair Gezag. Dit archief, of minimaal een groot gedeelte ervan, werd bij de bewerking van het BNV-archief door de Centrale Archief Selectiedienst te Winschoten (CAS) vanuit het Algemeen Rijksarchief afgestaan om met het overige materiaal geïnventariseerd te worden. In de paragraaf Bewerking wordt hier nog nader op ingegaan. Overigens kunnen ook in het archief van de opvolger van het Ministerie van Algemene Oorlogvoering van het Koninkrijk, het Ministerie van Algemene Zaken, BNV stukken worden aangetroffen.
Wat is er met het bij de BVD aanwezige BNV-archief gebeurd sinds de opheffing van het BNV? Zoals met alle informatie op een gegeven moment gebeurt nam ook de actualiteitswaarde van deze documenten voor de administratie in de loop der tijd af. Wel werd de cartotheek bestaande uit ca. 600.000 persoonskaarten veelvuldig gebruikt bij de naslag van personen. Alle personen die in beeld kwamen van de CVD en later de BVD werden onder andere nageslagen in de BNV-kaartenbakken. Dit gebeurde in verband met veiligheidsonderzoeken, maar ook wanneer personen op andere wijzen in beeld van de dienst kwamen.
Onduidelijk is wat er gebeurd is met het archief van de Afdeling Paspoorten van de Opsporingsdienst. In december 1948 wordt nog een voorstel gedaan om het materiaal van deze BNV-afdeling te gebruiken voor het opzetten van een reisdocumentatie. Verder ontbreekt voorlopig ieder spoor van dit archief. Een informatierijke bron van deze afdeling vormde het archief van de Duitse Ein- und Ausreisestelle. Niet duidelijk is waar het archief van deze dienst sindsdien gebleven is, voor zover bekend is slechts het archief van de Ein- und Ausreisestelle te Maastricht bewaard gebleven: dit berust nu in het Algemeen Rijksarchief. In een van de persoonsdossiers van het CABR werden bij het eerder genoemde onderzoek overigens wel enkele formulieren aangetroffen die van deze organisatie afkomstig waren.
Aan het Rijksinstituut voor Oorlogsdocumentatie (RIOD) zijn door het BNV veel in beslag genomen archiefbescheiden van (pro-) Duitse organisaties overgedragen. In maart 1946 bestond er al contact met dit instituut met betrekking tot de overdacht van zulke bescheiden. Op 9 en 13 juli 1946 bijvoorbeeld liet het BNV telkens een vrachtauto met archiefstukken brengen ter aanvulling van de archieffondsen bij het RIOD
NIOD, archief RIOD 2e kwartaalverslag 1946.
. Vanaf dat jaar tot en met 1973 werden geregeld bestanden overgedragen. Helaas zijn er in die jaren geen exacte overzichten gemaakt van overgedragen bescheiden zodat niet gereconstrueerd kan worden welke archieven tot het BNV hebben behoord en hoeveel meter archief overgedragen is aan het RIOD. De overdracht van materiaal vond altijd informeel plaats. Bovendien is het mogelijk dat sommige BNV-afdelingen hun archieven rechtstreeks aan het RIOD hebben overgedragen. Een aanwijzing in die richting is de aanbieding van enkele NSB-archieven door het hoofd van het ondervragingsteam van het Fort Honswijk.
De archiefbescheiden, betrekking hebbend op de werkzaamheden op het terrein van beveiliging zijn, bij de overdracht van die taken overgegaan naar andere organisaties en hebben daardoor bij het BNV geen archief nagelaten.
Microverfilming
Ten tijde van de interne strubbelingen bij het BNV heeft het toenmalige hoofd van de Opsporingsdienst, W.E. Sanders, dossiers laten kopiëren. Van deze actie zijn 10 microfilms sinds die tijd bij de BVD bewaard gebleven. In 1970 werden van het Ministerie van Justitie nog eens 13 filmtrommels met in totaal 21 microfilms ontvangen. Er bestaat onduidelijkheid over de herkomst van de films. Waarschijnlijk zijn deze films bij het onderzoek door Justitie in de zaak Sanders in beslag genomen geweest. Op deze microfilms staan naar alle waarschijnlijkheid archiefbescheiden van het BNV waarvan originelen in de jaren 1954-1959 kunnen zijn vernietigd.
De beschrijvingen van deze microfilms zijn gekoppeld aan het personeelsdossier inzake W.E. Sanders.
In oktober 2001 is het tot dan toe uit het BVD-archief gesepareerde en geïnventariseerde BNV-archief overgedragen aan het Algemeen Rijksarchief. In totaal betreft het 35 meter. Bij de BVD is 17 meter archief getraceerd wat in vergelijking tot de 172 meter waarvan in 1952 sprake was maar een geringe hoeveelheid is. Overigens is het daarbij aannemelijk dat zich nog veel bescheiden van het BNV in BVD-dossiers bevinden die weliswaar in eerste instantie aangelegd zijn als BNV-dossier, maar die na het opheffen van het BNV gewoon als BVD-dossier verder zijn gaan leven.
De verwerving van het archief
Het archief is krachtens bepalingen van de Archiefwet overgebracht.
Inhoud en structuur van het archief
MAISAO-WOTAP; 2.04
Inhoud
Het archief van het Bureau voor Nationale Veiligheid bevat tevens de volgende archieven:
archief van het ondervragingskamp Fort Honswijk
archief van het Militaire Gezag, sectie IIIA
archief van het Bureau Bijzondere Opdrachten
archief van het Ministerie van Justitie te Londen, Politie Buitendienst
Selectie en vernietiging
Het belang van het "Magda-archief" nam in de loop der jaren af. Bescheiden van (pro-) Duitse organisaties werden overgedragen aan het RIOD, maar de overige bescheiden werden langzamerhand steeds meer als een last beschouwd. Een last die ruimte en tijd in beslag nam. In 1952 was nog sprake van 172 meter Magda-archief. In dat jaar werd besloten om twee BNV-kaartsystemen over te zetten naar de BVD-carthotheek zodat voortaan de naslag in het oude systeem achterwege kon blijven. Daarbij werden 50.000 'dossiers' opgenomen in het zogenaamde A-systeem. In het daaropvolgende jaar werden de eerste voorstellen gelanceerd om delen van het Magda-archief te 'saneren'. Het ruimtegebrek begon de dienst steeds meer parten te spelen. Er werden voorstellen gedaan om bepaalde onderdelen te laten vernietigen. Voor zover valt na te gaan werden pas in 1954 daadwerkelijk de eerste dossiers vernietigd. Het eerste proces-verbaal van vernietiging dateert van september dat jaar. Voorafgaand aan de vernietiging werden de dossiers langs de afdelingen gestuurd om ze te beoordelen op administratief belang, dat in de meeste gevallen niet meer aanwezig was, waardoor niets een vernietiging nog in de weg stond. Pas met de aanstaande verhuizing van het archief naar het nieuwe BVD-gebouw aan het Stadhoudersplantsoen (later President Kennedylaan) werd de sanering van het Magda-archief weer opgepakt.
Op projectmatige basis werd het gehele archief gesaneerd. Van vernietiging werden uitgezonderd:
alle stukken die een stempel van de Afdeling Centrale Documentatie (ACD) dragen
alle stukken daterende van na 1949
alle stukken betreffende de SD, Gestapo en de Abwehr voor zover zij volledige personalia bevatten
alle stukken betreffende BNV-personeel voor zover het Nederlanders betreft
alle DIS-rapporten (rapporten van betrouwbaarheidsonderzoeken van de afdeling DIS).
In dit kader dient vermeld te worden dat het hoofd van de ACD in een nota de volgende opmerking maakt: 'Door over te gaan tot het vernietigen van archiefstukken, zonder hierbij de bepalingen van de archiefwet in acht te nemen, loopt men naar mijn mening de kans, in een vroeger of later stadium, dat hier, moeilijkheden door ontstaan'. In reactie hierop schreef het hoofd van het Kabinet, mr. A van Maanen, dat in overleg met en namens HBVD het hoofd van ACD gemachtigd werd de stukken te vernietigen.
Vanaf september 1956 tot en met 1959 zijn vervolgens in een tweede project de Magda-dossiers gesaneerd. Dossiers van personen waarvan de stukken niet voldeden aan de uitzonderingsgronden werden vernietigd. De overige dossiers werden opgenomen in het ACD persoonsdossierbestand. De onderwerpsdossiers werden grotendeels overeenkomstig behandeld. Een gedeelte van het BNV-archief werd apart bewaard en werd het 'Einthoven-archief' genoemd. Dit bestand bestond zoals reeds opgemerkt uit stukken van het Kabinet van het BNV.
Begin jaren zestig werden ook nog BNV-stukken vernietigd. Deze vielen echter binnen de reguliere 'geautoriseerde' vernietiging. Het betrof documenten die wel waren voorzien van een registratienummer. Zij zijn stuksgewijs opgesomd in de processen-verbaal van vernietiging. De kans bestaat overigens dat een gedeelte van de vernietigde bescheiden aanwezig is op microfilm. Tijdens het bestaan van het Bureau zijn namelijk vele dossiers in opdracht van het hoofd van de opsporingsdienst verfilmd (zie de paragraaf Microverfilming).
Pas in een brief van de staatssecretaris van Onderwijs, Cultuur en Wetenschappen van 6 mei 1996
Tweede Kamer, 1995-1996, 22 036 nr. 12, pag. 5.
, werd, mede namens de minister van Binnenlandse Zaken, besloten dat het archief van het BNV, in tegenstelling tot wat eerst de bedoeling was, integraal bewaard zal worden. Vandaar dat in de inventaris veel materiaal is beschreven dat bij andere archieven voor vernietiging in aanmerking zou zijn gekomen.
Aanwijzingen voor de gebruiker
Openbaarheidsbeperkingen
Volledig beperkt openbaar (B) [m.u.v. aanvulling inv.nrs. 3822 en 3823].
Materiële beperkingen
Aanvraaginstructie
Openbare archiefstukken kunnen online worden aangevraagd en gereserveerd. U kunt dit ook via de terminals in de studiezaal van het Nationaal Archief doen. Om te kunnen reserveren dient u de volgende stappen te volgen:
U maakt een profiel aan op www.gahetna.nl, en logt vervolgens in